ACORDAO-COMPLETO-2356573

ACÓRDÃO 14592/2019 ATA 44/2019 - PRIMEIRA CÂMARA

VISTOS, relatados e discutidos estes autos de Embargos de Declaração opostos por Cosmo Diniz Sales, Francisco das Chagas Pinheiro e por Maria Marisa Cantídio de Medeiros (peça 77) ao Acórdão 3590/2019-TCU-Primeira Câmara.
ACORDAM os Ministros do Tribunal de Contas da União, reunidos em sessão da Primeira Câmara, com fundamento nos artigos 32, inciso II, e 34 da Lei 8.443/1992 e ante as razões expostas pelo Relator, em:
9.1. conhecer dos embargos de declaração para, no mérito, rejeitá-los;
9.2. dar ciência dessa deliberação aos embargantes e à Universidade Federal Rural do Semiárido.

Embargos de declaração em Aposentadoria.

Primeira Câmara

3. Interessados/Responsáveis/Recorrentes:
3.1. Interessados: Cosmo Diniz de Sales (XXX.740.294-XX); Dionísio Menezes Bezerra (XXX.156.084-XX); Francisco das Chagas Pinheiro (XXX.704.654-XX); Josias Alexandre de Souza (XXX.909.234-XX); Josué Zacarias de Souza (XXX.965.724-XX); José Ferreira da Fonseca (XXX.582.844-XX); José Martins Filho (XXX.141.534-XX); Maria Mariza Cantídio de Medeiros (XXX.928.294-XX); Maria Salete de Oliveira (XXX.743.984-XX)
3.2.Embargantes: Maria Mariza Cantídio de Medeiros (XXX.928.294-XX); Cosmo Diniz de Sales (XXX.740.294-XX); Francisco das Chagas Pinheiro (XXX.704.654-XX).

13.1. Ministros presentes: Benjamin Zymler (na Presidência) e Walton Alencar Rodrigues (Relator).
13.2. Ministros-Substitutos convocados: Augusto Sherman Cavalcanti e Marcos Bemquerer Costa.
13.3. Ministro-Substituto presente: Weder de Oliveira.

WALTON ALENCAR RODRIGUES

Ministro Walton Alencar Rodrigues.

Cuidam os autos de embargos de declaração opostos por Maria Marisa Cantídio de Medeiros, Cosmo Diniz Sales e por Francisco da Chagas Pinheiro (peça 77) ao Acórdão 3590/2019-TCU-Primeira Câmara, o qual conheceu e negou provimento a pedido de reexame interposto pelos interessados, mantendo-se os exatos termos do Acórdão 9035/2017-TCU-Primeira Câmara (relator Min. Benjamin Zymler) .
Por sua vez, o Acórdão 9035/2017-TCU-Primeira Câmara considerou ilegal e negou registro aos atos de concessão de aposentadoria dos embargantes, ex-servidores da Universidade Federal Rural do Semiárido, em razão de pagamento continuado de reajustes de perdas inflacionárias oriundas de planos econômicos, especificamente as parcelas relativas à URP de maio de 1988 e fevereiro de 1989 e Plano Collor, os quais estariam amparados em sentença judicial transitada em julgado.
Em apertada síntese, os embargantes alegam a existência de omissão no Acórdão 3590/2019-TCU-Primeira Câmara quanto à existência de determinação judicial específica contra a exclusão das incorporações das vantagens remuneratórias levada a efeito por via de sentenças judiciais transitadas em julgado.
Em arremate, requerem o conhecimento e o acolhimento dos embargos de declaração, a fim de ser elidida a omissão no acórdão embargado ou, caso seja mantida a decisão originária, acrescida determinação para que seja adotado procedimento estabelecido no item 9.2.1.2 do Acórdão 2161/2005-TCU-Plenário, quanto a considerar vantagem nominalmente identificada o valor da decisão judicial deste a sua emissão. 
É o relatório.

Humberto Henrique Costa Fernandes do Rego (4237/OAB-RN); Vinicius Victor Lima de Carvalho (3.074/OAB-RN), José Tarcísio Terônimo (1803/OAB-RN) e outros às procurações às peças 51, 52 e 53.

Não atuou.

PESSOAL. APOSENTADORIA. PLANOS ECONÔMICOS. ILEGALIDADE DO PAGAMENTO CONTINUADO. ILEGALIDADE DAS CONCESSÕES. NEGATIVA DE REGISTRO. PEDIDO DE REEXAME. CONHECIMENTO E NEGATIVA DE PROVIMENTO. EMBARGOS DE DECLARAÇÃO. CONHECIMENTO. AUSÊNCIA DE VÍCIO DE OMISSÃO. REJEIÇÃO. CIÊNCIA

APOSENTADORIA (APOS)

não atuaram.

Preenchidos os requisitos de admissibilidade estabelecidos nos artigos 32, inciso II, e 34 da Lei 8.443/1992, conheço dos embargos de declaração opostos por Maria Marisa Cantídio de Medeiros, Cosmo Diniz Sales e por Francisco da Chagas Pinheiro (peça 77) ao Acórdão 3590/2019-TCU-Primeira Câmara.
A decisão embargada negou provimento a pedido de reexame interposto pelos referidos interessados em face do Acórdão 9035/2017-TCU-Primeira Câmara (relator Min. Benjamin Zymler) , o qual considerou ilegal e negou registro aos respectivos atos de concessão de aposentadoria, emitidos pela Universidade Federal Rural do Semiárido, em razão de pagamento continuado de reajustes de perdas inflacionárias oriundas de planos econômicos, especificamente as parcelas relativas à URP de maio de 1988 e fevereiro de 1989 e Plano Collor, amparadas por sentença judicial transitada em julgado.
Em síntese, os embargantes apontam a existência de omissão no Acórdão 3590/2019-TCU-Primeira Câmara quanto à existência de determinações específicas contra a exclusão das incorporações das vantagens remuneratórias, levadas a efeito por sentenças judiciais transitadas em julgado.
Em epílogo, pugnam pelo conhecimento e acolhimento dos embargos de declaração, elisão de omissão no acórdão embargado ou, caso seja mantida a decisão originária, determinação para que seja adotado procedimento estabelecido no item 9.2.1.2 do Acórdão 2161/2005-TCU-Plenário, quanto a considerar vantagem nominalmente identificada o valor da decisão judicial deste a sua emissão. 
No mérito, rejeito os embargos declaratórios ante a ausência de omissão na decisão fustigada.
O relatório e voto do acórdão embargado foram claros ao refutar argumento trazido pela defesa de que as vantagens impugnadas estariam amparadas em decisões judiciais transitadas em julgado, as quais expressamente teriam determinado à unidade de origem a não-exclusão das referidas parcelas. 
Com apoio em ampla e remansosa jurisprudência do TCU, do STF e do STJ, demonstrei ser ilegal o pagamento de parcelas decorrentes de planos econômicos após a data-base da categoria, ocasião em que estes valores devem ser absorvidos, em razão de sua natureza antecipatória. 
Salientei que essas parcelas não se incorporam, eternamente, à remuneração aos interessados, sendo meras antecipações de recomposição salarial, devidas somente até a data-base da categoria, nos termos do enunciado 322 da Súmula da Jurisprudência do Tribunal Superior do Trabalho. 
Pontuei que a força vinculativa das sentenças sobre relações jurídicas de trato continuado atua rebus sic stantibus, como já reiterado pela Suprema Corte em diversas decisões, a exemplo da adotada no RE 596.663.
Asseverei que a orientação emanada pelo Tribunal, por meio do Acórdão 2161/2005-TCU-Plenário, destina-se aos órgãos centrais de gestão de pessoal, no sentido de as rubricas referentes a sentenças judiciais serem pagas em valores nominais, sujeitos apenas aos reajustes gerais do funcionalismo, devendo ser absorvidas pelas novas estruturas remuneratórias criadas por lei. Tal o entendimento consagrado no enunciado 279 da Súmula da Jurisprudência do TCU
Nesse sentido, observei a que a decisão originária, ao considerar ilegais e negar registro aos atos de concessão de aposentadoria, não afrontou coisa julgada, porquanto a sentença judicial já não mais produzia efeitos, considerando as diversas reformulações promovidas por leis posteriores na carreira dos interessados.
Ante o exposto, voto por que o Tribunal acolha a minuta de acórdão que ora submeto à deliberação do colegiado.
TCU, Sala das Sessões Ministro Luciano Brandão Alves de Souza, em 3 de dezembro de 2019.
WALTON ALENCAR RODRIGUES 
Relator